臺灣高等法院臺南分院刑事判決　 95年度重上更(一)字第365號
上　訴　人
即　被　告　丁○○即鄭白錦
選任辯護人　蔡碧仲律師
　　　　　　陳怡禎律師
　　　　　　陳振榮律師
上列上訴人因詐欺等案件，不服臺灣雲林地方法院九十年度訴字
第四三五號中華民國九十二年八月二十九日第一審判決（起訴案
號：臺灣雲林地方法院檢察署九十年度偵字第二一一一號），提
起上訴，本院判決後，經最高法院發回更審，被告就被訴事實為
有罪陳述，本院裁定依簡式審判程序審理，判決如下：
    主  文
原判決撤銷。
丁○○共同行使偽造私文書，足以生損害於他人，處有期徒刑拾
月，緩刑貳年。
    事  實
一、丁○○（原名鄭白錦）與其夫林運良（已死亡）共同自八十
    五年五月六日起，以林運良名義擔任會首，共同招募互助會
    ，會員三十三人，與會員約定，每會會款為新臺幣（下同）
    二萬元，投開標地在其雲林縣莿桐鄉○○路八八號住處，丁○○並負責互助會開標及收取會款工作。嗣丁○○、林運良
    竟意圖為自己不法所有之概括犯意，先於八十六年八月六日
    第十六會開標時，未經會員丙○○（以其公公乙○○名義參
    加互助會）及名義人乙○○同意，在其上開住處，擅在空白
    紙上偽簽「乙○○」署名及填寫「標息八千二百元」，偽造
    乙○○標單，參加互助會競標，得標後由丁○○向其他會員
    謊稱：該次互助會開標，係會員乙○○得標，使其他會員陷
    於錯誤，誤以為該次互助會係由乙○○得標，乃不疑有詐，
    將會款交予丁○○。丁○○、林運良因而詐得活會會員所繳
    當期會款二十萬零六百元｛其計算方法為：（20,000元－8,
    200元）×（33－16）＝200,600元｝足以生損害於乙○○及
    活會會員。嗣於同年九月六日會員甲○○以九千六百元標得
    後，丁○○又隱瞞前揭第十六會冒用「乙○○」名義標取會
    款之情事，仍向丙○○收取活會會款一萬零四百元，使丙○○誤以為前揭第十六會係「乙○○」得標，而如數給付活會
    會款一萬零四百元予丁○○。嗣丁○○、林運良因無法再負
    擔鉅額會款，遂片面宣布倒會停標，其他互助會會員至此始
    知受騙。
二、案經丙○○、甲○○訴由雲林縣警察局斗六分局報請臺灣雲
    林地方法院檢察署檢察官偵查起訴。
    理  由
壹、程序部分：
    按被告以外之人於審判外之陳述，雖不符前四條之規定，而
    經當事人於審判程序同意作為證據，法院審酌該言詞陳述或
    書面陳述作成時之情況，認為適當者，亦得為證據。當事人
    、代理人或辯護人於法院調查證據時，知有第一百五十九條
    第一項不得為證據之情形，而未於言詞辯論終結前聲明異議
    者，視為有前項之同意，刑事訴訟法第一百五十九條之五定
    有明文。查本件檢察官所舉所有書面及言詞陳述之證據能力
    ，經本院於審理時提示被告及其辯護人均表示無意見，迄於
    言詞辯論終結前亦未聲明異議，可認為同意作為證據，本院
    審酌該供述證據之取得過程並無瑕疵，與本案待證事實間復
    具有相當之關聯性，以之為本案證據尚無不當，自得採為證
    據，先予敘明。
貳、實體部分：
一、訊據上訴人即被告丁○○對於前揭事實坦承不諱，核與告訴
    人丙○○、甲○○指訴情節相符，並有互助會會單一紙在卷
    可稽，是被告與其夫共組互助會乙節，堪以認定。
二、本案互助會自八十五年五月六日起至八十八年一月六日止，
    每月二萬元，連同會首共計三十三名，於每月六日下午八點
    ，在莿桐鄉○○路八八號開標。利息不得低於一千二百元，
    會款於開標後五日內繳清。會首為林運良，會員有湯忠仁、
    曾仁義、劉永枝、黃朝峰、黃銀色、乙○○、黃媊（二會）
    、李永和、曾太平、林正、李美枝、廖秋國、甲○○、張明
    茂（二會）、張素足、林惠文、戊○○、林振聰、鄭淑霞、
    林秀勤、黃麗平、廖協輝、賴煌義、黃榮鴻、李鳳嬌、林榮
    宏、高月珠、黃素勤、詹俊傑、王金灑，有互助會簿影本在
    卷足稽（詳偵查卷證物袋、原審卷第一八六至一八七頁、第
    二二一至二二四頁）。而互助會召會、開標、收款被告丁○○均參與其事，業分別經證人黃朝墻（黃朝峰）證稱：互助
    會簿係林運良所寫，而會款則由鄭白錦收取（詳原審卷第七
    一至七三頁）；證人乙○○證稱：係丁○○邀伊加入互助會
    ，但會款由媳婦丙○○交付，開標由丁○○主持，林運良甚
    少參與（詳偵查卷第三二、六七頁）。證人黃媊證稱：伊會
    款交丁○○夫妻二人，投標時，林運良、丁○○夫妻都在場
    （詳偵查卷第六七頁）；證人曾太平證稱：互助會係丁○○
    邀集，會錢亦由她收取（詳偵查卷第三二頁）。證人林正指
    稱：鄭白錦找伊跟互助會，由他交會簿，錢亦他收取（詳原
    審卷第一九四至一九五頁）；證人廖樹國（廖秋國）證稱：
    該互助會由伊妻林金燕處理；林金燕證稱：會鄭白錦召集，
    錢亦他收，會亦由他主持（詳原審卷第二００頁）；證人戊○○證稱：互助會實際會首係丁○○，主持標會及收會款均
    為丁○○（詳警卷第二頁）；證人廖協輝證稱：伊參加二萬
    元會一會，係丁○○邀集入會，投標時由丁○○主持，會錢
    交予丁○○，其夫甚少參與（詳偵查卷第六六頁）；證人黃
    榮鴻證稱：會實際由黃林錦票處理，而黃林錦票指稱：丁○○邀伊入會，伊已死會，會錢交予丁○○（詳偵查卷第三二
    頁）；證人林英宏（林榮宏）證稱：主持開標大部分係鄭白
    錦（詳原審卷第二五六至二五七頁）；證人甲○○證稱：以
    林運良名義召會，係丁○○向伊收取會款，伊在第十七會標
    到，停會後還收會款逃匿（詳警卷第九頁、偵查卷第一０頁
    ）。綜上證人所述，足證被告確與林運良共同處理互助會召
    會、開標、收款等事項，被告與其夫冒用乙○○名義，偽造
    標單，詐取活會會款二十萬零六百元，又詐欺向丙○○收取
    會款一萬零四百元，事證明確，犯行洵堪認定，應予依法論
    科。
參、論罪部分：
一、被告行為後，刑法及刑法施行法業於九十四年二月二日經總
    統以華總一義字第094-00014901號令修正公布，並於九十五
    年七月一日施行（下稱新刑法，修正前刑法下稱舊刑法），
    參酌最高法院九十五年五月二十三日刑事庭第八次會議決議
    ，新刑法第二條第一項規定，係規範行為後法律變更所生新
    舊法律比較適用準據法，於新刑法施行後，應適用新刑法第
    二條第一項規定，為從舊從輕比較。另比較時應就罪刑有關
    之共犯、未遂犯、想像競合犯、牽連犯、連續犯、結合犯，
    以及累犯加重、自首減輕暨其他法定加減原因（如身分加減
    ）與加減比例等一切情形，本於統一性及整體性原則，綜其
    全部罪刑結果，而為比較。經查：
  (一)刑法第三百三十九條第一項詐欺取財罪，法定刑得科或併科
    銀元一千元以下罰金，而修正後刑法施行法增訂第一條之一
    ：「中華民國九十四年一月七日刑法修正施行後，刑法分則
    編所定罰金之貨幣單位為新臺幣。九十四年一月七日刑法修
    正時，刑法分則編未修正之條文定有罰金者，自九十四年一
    月七日刑法修正施行後，就其所定數額提高為三十倍。但七
    十二年六月二十六日至九十四年一月七日新增或修正之條文
    ，就其所定數額提高為三倍」。刑法第三十三條第五款修正
    為：「罰金：新臺幣一千元以上，以百元計算之」，是依修
    正後之法律，刑法第三百三十九條第一項詐欺取財罪所得科
    處之罰金刑最高為新臺幣三萬元，最低為新台幣一千元。而
    依被告行為時之刑罰法律，即罰金罰鍰提高標準條例第一條
    前段規定之提高倍數十倍及刑法第三十三條第五款規定之罰
    金最低額一元計算，刑法第三百三十九條第一項詐欺取財罪
    所得科處之罰金刑最高為銀元一萬元即新臺幣三萬元，最低
    為銀元一元即新台幣三元。最高額雖均與新法同，然最低額
    均僅為新臺幣三元。因此，比較上述修正前、後之刑罰法律
    ，自以被告行為時之舊法較有利於被告。
  (二)修正前刑法第二十八條共犯係規定：「二人以上共同實施犯
    罪之行為者，皆為正犯」，修正後則規定為：「二人以上共
    同實行犯罪之行為者，皆為正犯」，揆諸本條之修正理由係
    為釐清陰謀共同正犯、預備共同正犯、共謀共同正犯是否合
    乎本條規定之正犯要件。而被告與其夫林運良二人所為本件
    犯行，既屬實行犯罪行為之正犯，則適用修正前之舊法並無
    不利於被告。
  (三)舊刑法第五十六條連續犯之規定業經修正後之新刑法刪除，
    倘依修正後之新法，被告先後二次詐欺取財行為，即應分論
    併罰。此刪除雖非犯罪構成要件之變更，但顯已影響行為人
    刑罰之法律效果，自屬法律有變更，依新法第二條第一項規
    定，比較新、舊法結果，自以適用被告行為時法律即舊法論
    以連續犯，較有利於被告。
  (四)刑法第五十五條後段之牽連犯規定亦經修正後之新刑法刪除
    ，倘依修正後之新法，被告所為之詐欺取財罪及行使偽造準
    私文書罪，即應分論併罰。比較新舊法之規定，自應適用舊
　　法之規定對於被告較為有利。
　(五)本件涉及法律變更部分，綜合上述比較新舊法之規定，以舊
　  刑法有利於被告，依新刑法第二條第一項規定，自應適用行
    為時舊法，先予敘明。
二、按民間互助會，除有特別約定外，僅係會首與會員訂立之契
    約，會員與會員間並無法律關係存在，而已得標會員，依據
    其與會首間之契約，無論何人得標，均有按期繳交會款之義
    務，故會首冒名盜標，其詐欺所得之款，應僅限於未得標會
    員繳納之會款。次按我國民間互助會，係由會首招募會員參
    加所組成，每於標會時，通常由欲標取會款之會員，在空白
    紙條上，或僅書立其姓名、綽號及數字者，甚或祗書寫數字
    而未書立其姓名、綽號，另以上開言詞等方法表示係何會員
    所出具者，則依習慣或特約均足以辨明係該會員以所書數字
    為標息金額參加競標之標單，自應以私文書論（最高法院八
    十九年度台上字第一三一九號判決參照）；再互助會標單，
    因僅記載姓名及一定之金額，如徒憑該標單內容觀之，殊不
    能明瞭其用意何在，必須依習慣或特約，始足以表示該金額
    係標取會款之利息，該姓名係標取會款之會員，而足以表示
    一定用意之證明，故該標單係刑法第二百二十條第一項、第
    二百十條（修正前）以文書論之私文書。冒用他人名義在標
    單上書寫姓名及所出利息之行為，依民間互助會之習慣，除
    表示標會之會員外，另表示該名義人願出所書之利息金額標
    取會款，並非單純僅為投標會員之識別，故於標單上冒簽他
    人姓名，乃表示投標名義人簽名之意思，應認係偽造他人之
    署押（最高法院八十七年度台非字第一二號判決參照）。
三、查被告冒用會員乙○○署押，記載利息於標單上，偽造標單
    之準文書，足以生損害於乙○○，執以行使標會，使活會會
    員陷於錯誤，以詐取活會會員之互助會款二十萬零六百元，
    又於甲○○得標後，仍對丙○○隱瞞實情，向丙○○收取活
    會會款一萬零四百元，核其所為，係犯刑法第二百十六條、
    第二百十條、第二百二十條第一項行使偽造準私文書罪，及
    同法第三百三十九條第一項詐欺取財罪。被告於標會單上偽
    造署押係偽造準私文書之階段行為，又偽造準私文書罪而後
    行使，偽造之低度行為應為行使之高度行為所吸收，均不另
    論罪。被告與其先夫林運良間，有犯意聯絡及行為分擔，均
    為共同正犯。又被告一次冒名標會詐取會款行為，同時侵害
    該十七位活會會員，為同種類想像競合犯，應依刑法第五十
    五條規定從一重處斷。又被告第二次詐取丙○○活會會款犯
    行，與其第一次冒名標會詐取會款犯行，相距一月，應屬二
    行為，且二次犯行時間緊接，所犯構成要件亦復相同，顯係
    基於概括犯意反覆為之，應依連續犯規定論以一罪。再被告
    行使偽造準私文書與詐欺取財二罪間，有方法結果之牽連關
    係，為牽連犯，應依刑法第五十五條後段，從一重按行使偽
    造準私文書處斷。
四、原審以被告丁○○罪證明確，因予論罪科刑，固非無見，惟
    (一)按刑法偽造私文書罪以所偽造私文書，足以生損害於公眾
    或他人為要件。原判決論處被告行使偽造私文書罪刑，但未
    於事實欄記載所偽造私文書有足以生損害於公眾或他人情事
    ，自屬違法；(二)原判決就甲○○第十七會得標，仍隱瞞第十
    六會冒標會款之實情，向丙○○收取活會會款部分，以被告
    係收款後宣告倒閉或倒閉後收款不明，而為被告有利認定，
    但被告既冒乙○○名義標會，又於翌月再收活會會款，其有
    詐欺犯行至明，原判決未予論述，亦有未洽；(三)被告已於原
    審決後與被害人乙○○、丙○○及甲○○達成和解，有和解
    書在卷足稽，原判決未及審酌，仍有未妥。被告上訴意旨，
    坦承認罪，且與被害人和解，取得被害人諒解，請求從輕量
    刑，足供量刑參酌。原判決既有上開可議之處，自屬無可維
    持，應由本院將原判決予以撤銷改判。
五、爰審酌被告與其先夫冒標本件會款，詐取被害人款項，使多
    數被害人遭受損害非輕，以及經原審判決後，勇於認錯，坦
    承犯行，且與被害人乙○○、丙○○、甲○○達成和解，雖
    非全數償還倒會會款，然其努力與被害人達成清償協議，獲
    取被害人諒解，犯後態度顯然改善等一切情狀，量處被告有
    期徒刑十月，以示懲儆。末查被告前未曾受有期徒刑以上刑
    之宣告，有臺灣高等法院被告全國前案紀錄表在卷可稽。經
    此偵審程序之教訓，應已知所警惕而無再犯之虞，本院認所
    宣告之刑，以暫不執行為適當，併依修正前刑法第七十四條
    第一款規定，諭知緩刑二年，以勵自新。至於被告偽造標單
    上「乙○○」之署名雖屬偽造之署押，惟該偽造之標單現已
    丟失，業經被告陳明在卷，衡諸被告行為至今已逾十年，堪
    信該偽造之標單確已滅失，為免將來執行困難，就該標單上
    偽造之「乙○○」署押乙枚，爰不另為沒收之諭知。又被告
    於甲○○第十七會得標，仍隱瞞其第十六會冒用「乙○○」
    名義標取會款之情事，向丙○○收取活會會款一萬零四百元
    ，使丙○○誤以為前揭第十六會係「乙○○」得標，而如數
    給付活會會款一萬零四百元，觸犯刑法第三百三十九條第一
    項詐欺取財罪部分，雖未據起訴，然此部分與起訴部分，有
    連續犯之裁判上一罪關係，為起訴效力所及，本院自得併予
    審究，均附此敘明。
肆、不另為無罪諭知部分：
一、公訴意旨另以：被告丁○○基於同一概括犯意，與其夫林運
    良，於八十五、八十六年間明知已負債累累，週轉不靈，無
    力負擔數互助會之會款，竟基於意圖為自己不法所有之犯意
    聯絡，夥同其夫林運良，分別自八十五年五月六日、八十五
    年九月十五日起，以林運良名義擔任會首，由丁○○、林運
    良出面招募互助會二會（前者下稱Ａ會，後者下稱Ｂ會），
    會款依序為二萬及三萬元，會員分別為三十三位、二十六位
    ，投開標地均在其雲林縣莿桐鄉○○路一三二巷十二弄五號
    住處，丁○○負責互助會開標及收取會款工作，而詐取Ａ、
    Ｂ兩會互助會會員當期所繳互助會款各六十六萬元（33會x2
    萬）及七十八萬元（26會x3萬）。又丁○○、林運良並於Ａ
    會中，以人頭會員黃麗平、黃素勤名義參加，並於八十五年
    十月六日偽造黃麗平標單，以七千六百元標息，冒標互助會
    ，共計詐得活會會員所繳當期會款334800元〔（00000-0000
    ）×（33-6）＝334800〕。因認被告此部分亦涉犯行使偽造
    私文書、詐欺取財罪嫌云云。
二、按犯罪事實應依證據認定之，無證據不得認定犯罪事實；又
    不能證明被告犯罪者，應諭知無罪之判決，刑事訴訟法第一
    百五十四條第二項、第三百零一條第一項分別定有明文。認
    定不利於被告之事實，須依積極證據，茍積極證據不足為不
    利於被告事實之認定時，即應為有利於被告之認定，更不必
    有何有利之證據。此之所謂證據，須確屬能為被告有罪之證
    明，而無瑕疵可指者，始足當之；再者，犯罪事實之認定，
    應憑證據，所謂證據，須適於為被告犯罪事實之證明者，始
    得採為斷罪資料，如未能發現相當證據，或證據不足以證明
    ，自不能以推測或擬制之方法以為裁判基礎；又所謂認定犯
    罪事實所憑之證據，雖不以直接證據為限，間接證據亦包括
    在內，然而無論直接或間接證據，其為訴訟上之證明，須於
    通常一般人均不致有所懷疑，而得確信其為真實之程度，始
    得據之為有罪之認定，若其關於被告是否犯罪之證明未能達
    此程度，而有合理性懷疑之存在，致使無從形成有罪之確信
    ，根據「罪證有疑，利於被告」之證據法則，即不得遽為不
    利被告之認定（最高法院分別著有二十九年上字第三一０五
    號、三十年上字第八一六號、四十年台上字第八六號、五十
    三年台上字第二七五０號、七十六年台上字第四九八六號判
    例可資參照）。
三、訊據被告堅決否認上開部分犯行，經查：(一)此部分指證會員
    僅丙○○（以乙○○名義參加），而其認定為被冒標，為八
    十六年九月，當時既已停會。究竟林運良與被告夫婦二人召
    會時已決定，或係臨時決定，不易判定，本於無罪推定之原
    則，自應推定係臨時決定停會。從而難以認定被告與其先夫
    林運良召會時，已決意俟機倒會，而詐取首會會款。(二)雖會
    員均不認識黃麗平、黃素勤，渠等是否為人頭會，確有可疑
    。然而林運良既已死亡，被告復堅決否認參與該互助會，並
    堅稱會員均為林運良召集，從而黃麗平、黃素勤是否為林運
    良邀集入會，有無該二人入會尚屬不明，則林正所持互助會
    簿第三頁所載「6.黃麗平七六００」，即難以遽然係被告所
    冒標。然因公訴人認此部分與上述論罪科刑部分有連續犯裁
    判上一罪關係，爰不另為無罪諭知。
四、另告訴人甲○○於偵查中指訴被告參加其所召集互助會二會
    ，一為自八十三年四月二十日起至八十六年四月二十日止，
    共四十一會；一為自八十四年二月一日起至八十六年二月一
    日止，共六十六會，被告各參加二會，而被告均自八十六年
    六月起不再繳款，四十一會部分，積欠會款十二萬元；六十
    六會部分，積欠會款二十萬元云云，惟據甲○○指訴情節，
    被告標會後均繼續繳款至八十六年六月始未繼續繳款，倘其
    確有詐欺意圖，應不至於得標後再繼續繳款二年有餘，此部
    分，要難認定被告有何詐欺故意，且此部分未據起訴，非本
    院所得審究，併此敘明。
據上論斷，應依刑事訴訟法第三百六十九條第一項前段、第三百
六十四條、第二百九十九條第一項前段，刑法第二條第一項前段
、第二百十條、第二百十六條、第二百二十條第一項、第三百三
十九條第一項，修正前刑法第二十八條、第五十六條、第五十五
條，第七十四條第一款，罰金罰鍰提高標準條例第一條前段，判
決如主文。
本案經檢察官范文豪到庭執行職務。
中　　華　　民　　國　　96　　年　　1 　　月　　17　　日
                  刑事第六庭    審判長法　官  蔡崇義
                                      法　官  曾文欣
                                      法　官  杭起鶴
以上正本證明與原本無異。
如不服本判決，應於收受本判決後十日內向本院提出上訴書狀。
其未敘述上訴理由者並得於提起上訴後十日內向本院補提理由書
狀（均須按他造當事人之人數附繕本）「切勿逕送上級法院」。
　　　　　　　　　　　　　　　　　　　書記官  魏安里
中　　華　　民　　國　　96　　年　　1 　　月　　18　　日
附錄：本判決論罪科刑法條
刑法第二百十條：
偽造、變造私文書，足以生損害於公眾或他人者，處五年以下有
期徒刑。
刑法第二百十六條：
行使第二百十條至第二百十五條之文書者，依偽造、變造文書或
登載不實事項或使登載不實事項之規定處斷。
刑法第二百二十條第一項：
在紙上或物品上之文字、符號、圖畫、照像，依習慣或特約，足
以為表示其用意之證明者，關於本章及本章以外各罪，以文書論
。
刑法第三百三十九條第一項：
意圖為自己或第三人不法之所有，以詐術使人將本人或第三人之
物交付者，處五年以下有期徒刑、拘役或科或併科一千元以下罰
金。
